【裁判字號】    98,簡上,154
【裁判日期】    990127
【裁判案由】    返還不當得利
【裁判全文】
臺灣板橋地方法院民事判決             98年度簡上字第154號
上  訴  人  辛○○
            庚○○
上二人共同
訴訟代理人  丁○○
上  訴  人  壬○○
上  一  人
訴訟代理人  甲○○
上  訴  人  己○○
上  一  人
訴訟代理人  丙○○
被  上訴人  癸○○
            子○○
            戊○○
上列當事人間請求返還不當得利事件，上訴人對於中華民國98年
4 月23日本院板橋簡易庭97年度板簡字第899 號第一審判決提起
上訴，經本院於99年1 月13日言詞辯論終結，判決如下：
    主  文
上訴駁回。
第二審訴訟費用由上訴人負擔。
    事實及理由
壹、程序部分：本件被上訴人癸○○經合法通知，未於言詞辯論
    期日到場，核無民事訴訟法第386 條所列各款情形，爰依上
    訴人之聲請，由其一造辯論而為判決。
貳、實體部分：
一、上訴人起訴主張：
(一)、緣坐落臺北縣三峽鎮○○○○段140 地號土地，權利範圍四
    分之一，及其上門牌號碼臺北縣三峽鎮○○路○ 段31號房屋
    ，原為上訴人之父親鄧坤鴻所有，嗣上訴人之父親於民國89
    年1 月1 日死亡，而由上訴人及被上訴人癸○○、子○○、
    原審被告鄧皓元共同繼承，上訴人之應繼分各為五分之一，
    被上訴人癸○○、子○○及原審被告鄧皓元之應繼分則各為
    十五分之一。系爭土地及房屋自88年5 月起至96年5 月止所
    生之地價稅、房屋稅，及被繼承人鄧坤鴻生前綜合所得稅，
    以上稅捐債務共計新臺幣（下同）298,130 元，均係由上訴
    人共同繳納，上訴人癸○○、子○○及原審被告鄧皓元應各
    按其應繼分即十五分之一比例，各自分擔稅捐債務19,875元
    ，然經上訴人屢次催討，均不獲置理，爰依民法第179 條規
    定，請求被上訴人癸○○、子○○及原審被告鄧皓元各自給
    付上訴人每人各4,968元（計算式為298,130154＝4,968
    ）及法定遲延利息。
(二)、又系爭房屋係由上訴人之父親鄧坤鴻生前出資興建而得。鄧
    坤鴻生前念及訴外人鄧英俊（業已於86年10月13日死亡）之
    經濟能力不佳，遂無償提供系爭房地予鄧英俊及其妻小即被
    上訴人癸○○、子○○、戊○○及原審被告鄧皓元居住使用
    ，然系爭房屋現既為上訴人與被上訴人癸○○、子○○及原
    審被告鄧皓元因繼承而公同共有該房屋，被上訴人三人及原
    審被告鄧皓元均未得上訴人同意，渠等繼續占用系爭房屋乃
    係無權占有。爰依民法第767條及821條規定，請求被上訴人
    遷讓並返還系爭房屋予上訴人及其他共有人等語。
二、被上訴人則以：兩造之被繼承人鄧坤鴻死亡時，上訴人曾向
    被上訴人表示將以鄧坤鴻之遺產繳納相關稅費，故被上訴人
    癸○○、子○○應無積欠上訴人所代墊之稅捐債務。又鄧坤
    鴻生前同意無償提供其所有系爭土地予被上訴人之被繼承人
    鄧英俊蓋屋使用，遂由鄧英俊出資建造系爭房屋並原始取得
    系爭房屋之所有權，嗣後鄧英俊死亡，再由被上訴人繼承而
    取得系爭房屋之所有權。是被上訴人為系爭房屋之所有權人
    ，上訴人請求被上訴人遷讓並返還系爭房屋，即為無理由等
    語置辯。
三、本件原審經審理後，認為上訴人請求被上訴人癸○○、子○
    ○及原審被告鄧皓元分別給付各上訴人代墊之遺產稅捐4,96
    8 元及其法定遲延利息，及原審被告鄧皓元應將系爭房屋遷
    讓並返還上訴人及其他共有人部分為有理由，其餘上訴人之
    訴均為無理由，而為上訴人一部勝訴、一部敗訴之判決，上
    訴人就原審不利於其部分提起上訴（原審判決上訴人勝訴部
    分，未據被上訴人及原審被告鄧皓元提起上訴或附帶上訴，
    此部分之判決業已確定），上訴聲明求為判決為：(一)、原判
    決不利於上訴人部分廢棄。(二)、被上訴人應將系爭房屋遷讓
    並返還上訴人及其他共有人。被上訴人則答辯聲明：上訴駁
    回。
四、兩造不爭執事項：
(一)、上訴人及被上訴人癸○○、子○○均為被繼承人鄧坤鴻之繼
    承人，上訴人之應繼分各為1/5，被上訴人癸○○、子○○
    之應繼分則各為1/15。系爭土地原登記為鄧坤鴻所有，鄧坤
    鴻死亡後，則由上開七人繼承登記為公同共有。
(二)、系爭房屋建造完成後並未辦理所有權保存登記，現為被上訴
    人癸○○、子○○、戊○○占有居住使用中。
五、法院之判斷：本件兩造有爭執點，厥在於系爭房屋之所有權
    人究為兩造（除被上訴人戊○○以外）公同共有，抑或是屬
    於被上訴人所有？亦即上訴人是否得基於系爭房屋之所有權
    人地位，請求被上訴人返還無權占有之系爭房屋？茲析述本
    院得心證之理由如下：
(一)、上訴人固主張系爭房屋為渠等父親鄧坤鴻生前出資所興建，
    鄧坤鴻去世後，上訴人因繼承之鄧坤鴻之遺產而公同共有系
    爭房屋之所有權等語，並提出系爭房屋之房屋稅繳款書、使
    用執照影本等物各1件為證。惟按，稅捐機關並非認定一物
    所有權歸屬之權責機關；再按，房屋納稅義務人，並非必為
    房屋所有權人，繳納房屋稅之收據，亦非即為房屋所有權之
    證明（最高法院40年台上字第126號判例意旨可資參照）。
    經查，上訴人提出之系爭房屋於95年以前之房屋稅繳款書上
    固記載納稅義務人為鄧坤鴻，於95年以後則記載納稅義務人
    為上訴人與被上訴人癸○○、子○○及鄧皓元等七名公同共
    有人（見原審卷第10至22頁），然依前開說明，稅捐機關既
    非認定房屋所有權人之權責機關，而房屋稅之納稅義務人亦
    非必為房屋所有權人，故尚不得依系爭房屋之房屋稅繳款書
    上所記載之納稅義務人，而逕自認為該納稅義務人即為系爭
    房屋之所有權人。
(二)、再按建築物之起造人，依建築法第12條第1項前段之規定，
    一般固為建造該建築物之申請人，但依其立法意旨，並未禁
    止真正建造人借用他人名義為建築物之起造人。被上訴人辯
    稱：系爭房屋為鄧英俊生前出資興建，僅係借用鄧坤鴻之名
    義為申請建築執照之起造人等語，然為上訴人所否認。經查
    ，證人即興建系爭房屋之承攬人乙○○於98年12月15日本院
    準備程序中具結證稱：「（問：臺北縣三峽鎮○○路○ 段31
    號房屋是何人找你蓋的？）是鄧英俊在84年間找我蓋的。」
    、「（問：蓋房子的工程款是何人付給你的？）工程款總共
    65萬元，鄧英俊給我現金一次10萬元，一次5萬元。其餘50
    萬元鄧英俊開立其本票給我，但是本票後來都跳票並沒有兌
    現。」、「（問：在蓋房屋的過程中，鄧英俊的父親鄧坤鴻
    有無在現場指示如何蓋？或付過工程款？）鄧坤鴻有在現場
    出現過，但是房屋的設計圖、現場的指示都是由鄧英俊提供
    給我們的，鄧坤鴻沒有指示過我們，也沒有付過工程款給我
    們。」等語（見本院卷第114頁至第115頁），此有本院準備
    程序筆錄1 份在卷可稽。依上開證人乙○○之證詞可知，系
    爭房屋之真正出資建造人應為鄧英俊，嗣後雖以鄧坤鴻之名
    義為起造人申請使用執照，然仍應認由實際出資建照人即鄧
    英俊，原始取得系爭房屋之所有權，此一事實，足堪認定。
六、依上所述，系爭房屋之實際出資建造人既為鄧英俊，則上訴
    人主張系爭房屋為渠等父親鄧坤鴻生前出資建照，為鄧坤鴻
    所有云云，即與事實不符，則上訴人繼而主張依據繼承之法
    律關係，渠等為系爭房屋之公同共有人，亦屬無據。從而，
    上訴人既非系爭房屋之所有權人，則其主張依據民法第767
    條、821條規定，請求被上訴人遷讓並返還系爭房屋於上訴
    人及其他共有人，核屬無理由，不應准許。原審判決上訴人
    敗訴之理由，與本院雖有不同，但結論並無二致，上訴人指
    摘原判決不當求予廢棄改判，並無理由，應駁回其上訴。
七、本件事證已臻明確，兩造其餘之攻擊、防禦方法及未經援用
    之證據，經本院斟酌後，認為均不足以影響本判決之結果，
    ，自無逐一詳予論駁之必要，併此敘明。
八、據上論結：本件上訴為無理由，依民事訴訟法第436條、第
    436條之1第3項、第449條第1項、第2項、第385條第1項前段
    、第78條之規定，判決如主文。
中    華    民    國    99    年    1     月    27    日
                  民事第三庭    審判長法  官  朱耀平
                                      法  官  陳映如
                                      法  官  邱育佩
以上正本係照原本作成
不得上訴
中    華    民    國    99    年    1     月    27    日
                                      書記官  彭麗紅

司法院資訊處製作；財團法人民間司法改革基金會備份。
